---
title: "Vigilancia de Eventos Adversos posteriores a la vacunación contra el COVID-19 en Ecuador Periodo de reporte"
format: 
  pdf:
    include-in-header: 
      - header.tex
    include-before-body:
      - before-body.tex
    include-after-body:
      - after-body.tex 
    toc: true
    toc-title: "Tabla de contenidos"
    toc-depth: 4
    documentclass: scrreprt
    papersize: A4
    number-sections: true
    colorlinks: true
    lot: true
    lof: true
    fig-pos: 'H'
execute:
  echo: false
  error: false
  warning: false
crossref: 
  lof-title: "Lista de Figuras"
  lot-title: "Lista de Tablas"
  fig-title: Figura
  tbl-title: Tabla
lang: es  
bibliography: bibliografia_esavi.bib
csl: din-1505-2-numeric.csl
---

```{r}
#| label: carga_librerias

pacman::p_load(tidyverse, sf, leaflet, flextable, lubridate, colorspace, RPostgreSQL, sqldf, scales, stringi, janitor, kableExtra, emojifont, cowplot)

theme_set(theme_minimal())

```

```{r}
#| label: conf-formato
options(scipen=999)
form_dec <- scales::label_comma(accuracy = .2, big.mark = "", decimal.mark = ",")
form_mil <- scales::label_comma(big.mark = " ")
```

```{r}
#| label: conexion_db

library(DBI)
library(RJDBC)

dsn_database <- "integraESAVI"
dsn_hostname <- "localhost"
dsn_port <- 5432
dsn_uid <- "usr_dhis2esavi"
dsn_pwd <- "aaaDHIS2"


drv <- JDBC("org.postgresql.Driver","C:/Program Files/PostgreSQL/postgresql-42.3.9.jar")

#drv <- JDBC("org.postgresql.Driver","/JDBC/postgresql-42.6.0.jar")

#con <- dbConnect(drv, url="jdbc:postgresql://localhost:5432/integraESAVI", user="usr_dhis2esavi", password="aaaDHIS2")
con <- dbConnect(drv, url="jdbc:postgresql://localhost:5432/integraESAVI", user="usr_dhis2esavi", password="aaaDHIS2")

consulta  <- dbGetQuery(con, 'SELECT COUNT(*) FROM dhi_esavi."TR_PACIENTE"')



# Consulta para obtener casos GRAVE
consulta_grave <- paste("
SELECT
    tc.\"DESCRIPCIONHOMOLOGADA\" AS sexo,
    tg.\"TIPOGRAVEDAD\" AS tipo_gravedad,
    COUNT(*) AS cantidad
FROM
    \"TR_PACIENTE\" tp
JOIN
    \"TR_NOTIFICACION\" tn ON tp.\"PACIENTE_ID\" = tn.\"PACIENTE_ID\"
JOIN
    \"TC_CATALOGO\" tc ON tp.\"CTSEXO_ID\" = tc.\"CATALOGO_ID\"
JOIN
    \"TR_GRAVEDADESAVI\" tg ON tn.\"NOTIFICACION_ID\" = tg.\"NOTIFICACION_ID\"
WHERE
    tg.\"TIPOGRAVEDAD\" = 'GRAVE'
    AND tn.\"TIPO\" = 'dhis2'  -- Solo contar los graves de tipo DHIS2
    AND tc.\"DESCRIPCIONVIGIFLOW\" != 'vigiflow'  -- Excluir los graves de vigiflow
GROUP BY
    tc.\"DESCRIPCIONHOMOLOGADA\", tg.\"TIPOGRAVEDAD\"
ORDER BY
    tc.\"DESCRIPCIONHOMOLOGADA\";
")

# Ejecutar consulta GRAVE
consulta_grave_resultado <- dbGetQuery(con, consulta_grave)

# Mostrar resultados de GRAVE
library(kableExtra)
kable(consulta_grave_resultado, caption = "Casos Graves", booktabs = TRUE) %>%
  kable_styling(latex_options = "HOLD_position")

```

# Antecedentes

El 31 de diciembre de 2019 se identificaron los primeros casos de neumonía de origen desconocido en China, y el 7 de enero de 2020 se conoció por primera vez un nuevo coronavirus SARS-CoV-2 en humanos [@SAGE_marco]. El primer caso de esta enfermedad en Ecuador fue reportado el 29 de febrero de 2020 [@caso1covid].

El 21 de enero de 2021 inició el proceso de vacunación en el Ecuador. Al momento, en el Ecuador se aplican las vacunas Pfizer/BioNTech, AstraZeneca, Sinovac y la vacuna Cansino. Todas las vacunas fueron aprobadas por la \ac{arcsa} [@caso1covid].

En la tabla se evidencia la tasa de reporte de ESAVI NO GRAVE Y ESAVI GRAVE en la Región de las Américas, las cuales son reportadas a la Organización Mundial de la Salud.

```{r}
#| label: tbl-resumenvac
#| tbl-cap: Tasa de reporte de ESAVI no grave y grave en la Región de las Américas

Datos <- c(6.81,0.14,36.82,1.68, 122.8, 3.4,36.15,11.39,0.07,0.58,29.19,1.71,46.2,2.6,NA,NA) 
Datos <- form_dec(Datos)
Tab1 <- data.frame(matrix(Datos,2,8))
colnames(Tab1) <- c("G_Ec","NG_Ec","G_Ch","NG_Ch", "G_C","NG_C","G_Cd","NG_Cd")
Tab1$Vacunas <- c("Pfizer","Sinovac")
Tab1 <- Tab1 %>% select(9,1:8) 

kable(Tab1, booktabs = TRUE) %>% 
  add_header_above(c(" "=1,"Ecuador" = 2, "Chile" = 2, "Colombia" = 2, "Canadá" = 2)) %>% kable_styling(latex_options = "HOLD_position")

```

# Desarrollo

```{r}
#| label: consultas
dosis <- paste("SELECT v. \"NOMBREVACUNA\", \"NUMERODOSIS\", sum(\"CANTIDAD\") \"TOTAL\"
FROM dhi_esavi.\"TR_VACUNOMETRO\" v 
group by \"NOMBREVACUNA\", v.\"NUMERODOSIS\"
order by 1, 2;")

consulta1 <- dbGetQuery(con, dosis)

```

En el período comprendido del 01 de enero del 2022 al 07 de mayo del 2022, Los signos y síntomas que se presentan en los casos que se reportan como ESAVI NO GRAVE con mayor frecuencia son fiebre, cefalea, malestar general, dolor en el sitio de la punción, mialgia, artralgia, náusea, diarrea, escalofrío, vómito.

# Conclusiones

1.  Las tasas reportadas de los ESAVI GRAVES, están dentro lo esperable, son similares en otros países de la región y corresponde al reporte de la región de las Américas. El reporte de los ESAVI está dentro de los parámetros, en otros lugares de las Américas no hay señales de alarma con respecto a la seguridad de las vacunas.

2.  La tasa de reporte de ESAVI GRAVE por tipo de vacuna es similar en los cuatro grupos, encontrándose dentro del rango de la ficha técnica del fabricante.


# Bibliografía
