# Metodología

## Diseño del Estudio

Se realizó un estudio descriptivo de corte transversal de los ESAVI reportados al Sistema Nacional de Vigilancia Epidemiológica durante el período de análisis.

## Población de Estudio

### Criterios de Inclusión

- Todos los ESAVI graves y no graves reportados al sistema durante el período de estudio
- Eventos con información mínima requerida para el análisis
- Eventos ocurridos en territorio nacional

### Criterios de Exclusión

- Reportes duplicados
- Eventos con información insuficiente que impida la clasificación según criterios Brighton Collaboration (3)
- Reportes fuera del período de análisis

## Variables de Estudio

```{r variables-tabla}
variables <- data.frame(
  Variable = c(
    "Edad",
    "Sexo", 
    "Provincia",
    "Tipo de vacuna",
    "Lote de vacuna",
    "Fecha de vacunación",
    "Fecha de inicio del evento",
    "Tipo de evento",
    "Gravedad",
    "Desenlace",
    "Hospitalización",
    "Causalidad"
  ),
  Tipo = c(
    "Cuantitativa continua",
    "Cualitativa nominal",
    "Cualitativa nominal", 
    "Cualitativa nominal",
    "Cualitativa nominal",
    "Fecha",
    "Fecha",
    "Cualitativa nominal",
    "Cualitativa ordinal",
    "Cualitativa nominal",
    "Cualitativa nominal",
    "Cualitativa ordinal"
  ),
  Descripción = c(
    "Edad en años al momento de la vacunación",
    "Masculino, Femenino",
    "24 provincias del Ecuador",
    "Según esquema nacional de vacunación",
    "Identificación del lote de la vacuna",
    "Fecha de administración de la vacuna",
    "Fecha de aparición del primer síntoma",
    "Clasificación clínica del evento",
    "Leve, moderado, grave",
    "Recuperado, con secuelas, muerte",
    "Sí, No",
    "Muy probable, probable, posible, improbable"
  )
)

# Crear tabla con formato condicional según el tipo de salida
if (knitr::is_latex_output()) {
  # Formato para PDF/LaTeX - tabla compacta que no se rompe
  kable(variables, 
        format = "latex",
        booktabs = TRUE,
        longtable = FALSE,  # Usar tabla normal para evitar saltos de página
        caption = "Variables Incluidas en el Análisis") %>%
    kable_styling(
      latex_options = c("striped", "hold_position", "scale_down"),
      font_size = 8,
      full_width = FALSE
    ) %>%
    column_spec(1, bold = TRUE, width = "2.3cm") %>%
    column_spec(2, width = "2.5cm") %>%
    column_spec(3, width = "5.5cm")
} else {
  # Formato para Word/HTML
  crear_tabla_universal(variables, 
                       caption = "Variables Incluidas en el Análisis",
                       width_spec = c("3cm", "3cm", "7cm"))
}
```

## Fuentes de Información

### Datos Primarios

- DHIS2, formulario de notificación ESAVI
- Reportes de seguimiento clínico y epidemiológico

### Datos Secundarios

- Registros del Programa Ampliado de Inmunizaciones
- Información de dosis distribuidas y aplicadas a nivel nacional

## Análisis Estadístico

### Análisis Descriptivo

```{r analisis-descriptivo, eval=FALSE}
# Ejemplo de código para análisis descriptivo
# Estadísticas descriptivas para variables cuantitativas
summary_stats <- datos_esavi %>%
  summarise(
    n = n(),
    edad_media = mean(edad, na.rm = TRUE),
    edad_mediana = median(edad, na.rm = TRUE),
    edad_min = min(edad, na.rm = TRUE),
    edad_max = max(edad, na.rm = TRUE)
  )

# Frecuencias para variables categóricas
tabla_sexo <- table(datos_esavi$sexo)
tabla_gravedad <- table(datos_esavi$gravedad)
```

- Medidas de tendencia central y dispersión para variables cuantitativas
- Frecuencias absolutas y relativas para variables categóricas
- Tasas de incidencia por 100,000 dosis administradas

### Análisis Temporal

```{r analisis-temporal, eval=FALSE}
# Análisis de tendencias temporales
tendencia_mensual <- datos_esavi %>%
  mutate(mes_año = floor_date(fecha_evento, "month")) %>%
  count(mes_año) %>%
  arrange(mes_año)
```

- Series de tiempo para identificar tendencias y estacionalidad
- Análisis de intervalos de confianza para tasas

### Análisis Geográfico

```{r analisis-geografico, eval=FALSE}
# Análisis por provincias
eventos_provincia <- datos_esavi %>%
  count(provincia) %>%
  arrange(desc(n))
```

- Distribución de eventos por provincias
- Mapas de incidencia
- Tasas ajustadas por población

## Consideraciones Éticas

El presente estudio utilizó datos secundarios del sistema de vigilancia epidemiológica, manteniendo la confidencialidad de la información personal de acuerdo con las normativas nacionales de protección de datos.